臺灣臺南地方法院民事判決　九十一年度重訴字第四六四號
　　原　　　告　台南區中小企業銀行股份有限公司
　　法定代理人　戊○○
　　訴訟代理人　己○○
　　　　　　　　丁○○
　　被　　　告　丙○○
　　　　　　　　甲○○
　　右　一　人　乙○○
　　訴訟代理人
右當事人間請求撤銷贈與行為等事件，本院判決如左：
    主    文
被告丙○○、甲○○就附表乙所示不動產所為贈與之債權行為及所有權移轉之物權行
為應予撤銷。
被告甲○○應將前項不動產以夫妻贈與為原因，各於如附表乙所示日期分別向台南縣
鹽水地政事務所及宜蘭縣宜蘭地政事務所辦理所有權移轉之登記予以塗銷。
訴訟費用由被告負擔。
    事    實
甲、原告方面：
一、聲明：求為判決：如主文所示。
二、陳述：
    (一)訴外人君商務大旅店（以下簡稱君旅店）邀同被告丙○○為連帶保證人，
      於民國（下同）八十六年四月十四日、八十九年八月二十一日分別向原告借款
      新台幣（下同）七千六百萬元、一千萬元及二百萬元，合計八千八百萬元。其
      清償期及尚欠金額如后：
      (1)君旅店於八十六年四月十四日向原告借款七千六百萬元，期間自八十六年
        四月十四日起至八十七年四月十四日止，利息按原告銀行基本放款利率（貸
        放時年息百分之一○點○七）減年息百分之○點八二按月計付，如遇基本放
        款利率及加減碼調整時，得隨同調整之，未按期攤還或付息時，應即喪失期
        限利益，視為全部到期，除應按約定利率付息外，自逾期日起六個月內加付
        上開利率百分之十，超過六個月部份，另加付上開利率百分之二十違約金。
        詎料君旅店自八十七年四月十四日到期後無法清償，於八十七年四月十六
        日辦理展期，將借款期間展延至八十八年四月十六日，屆期仍無法清償，又
        於八十九年八月二十一日再次展延至八十九年五月十九日，屆期又無法清償
        ，於九十年六月六日約定分期償還，將借款期間再展延至九十一年十二月二
        十一日，並將前未清償之利息及違約金先行掛帳處理。。
      (2)君旅店於八十九年八月二十一日向原告借款一千萬元，期間自八十九年八
        月二十一日起至九十年八月二十一日止，利息按原告銀行基本放款利率（貸
        放時年息百分之一○點○八）減年息百分之一點三三按月計付，如遇基本放
        款利率及加減碼調整時，得隨同調整之，未按期攤還或付息時，應即喪失期
        限利益，視為全部到期，除應按約定利率付息外，自逾期日起六個月內加付
        上開利率百分之十，超過六個月部份，另加付上開利率百分之二十違約金。
        君旅店鑑於九十年八月二十一日到期後，確定無法償，特於九十年六月六
        日與原告協議分期償還，約定自九十年五月起於每月二十一日清償七萬三千
        元，自九十年八月起，於每月二十一日按月清償八萬元，並於九十一年十二
        月二十一日前全部清償，原應繳之利息十四萬一千四百四十元及違約金七千
        四百三十一元，先行掛帳處理，嗣後依約繳納。
      (3)君旅店於八十九年八月二十一日向原告借款二百萬元，期間自八十九年八
        月二十一日起至九十二年八月二十一日，利息按原告銀行基本放款利率（貸
        放時年息百分之一○點○八）減年息百分之一點三三按月計付，如遇基本放
        款利率及加減碼調整時，得隨同調整之，未按期攤還或付息時，應即喪失期
        限利益，視為全部到期，除應按約定利率付息外，自逾期日起六個月內加付
        上開利率百分之十，超過六個月部份，另加付上開利率百分之二十違約金。
        君旅店鑑於九十二年八月二十一日到期後，確定無法一次清償，於九十年
        六月六日與原告協議分期償還，約定自九十年五月起，於每月二十一日按月
        清償一萬二千五百元，自九十年八月起，於每月二十一日按月清償一萬五千
        元，並於九十一年十二月二十一日全部清償，原應繳之利息二萬四千四百四
        十八元及違約金五百一十八元，先行掛帳處理，俟後依約繳納。
    (二)嗣君旅店就上開第一筆借款僅繳納本息至九十一年四月二十四日，依約已喪
      失期限利益，原告利率已調整為年息百分之七點五，核其尚欠原告本金六千二
      百萬元、如附表甲編號一所示之利息、違約金及前未償還掛帳之利息五百二十
      一萬二千六百六十四元、違約金四十七萬二千五百六十八元；就第二筆借款僅
      繳納本息至九十年十一月二十日，原告利率已調整為年息百分之七點五，尚欠
      本金一千萬元、如附表甲編號二所示之利息暨違約金及前未清償掛帳之利息十
      三萬二千八百二十四元；就第三筆借款僅繳納本息至九十年十一月二十日，原
      告利率已調整為年息百分之七點五，核其尚欠如附表甲編號三所示之利息、違
      約金及前未清償掛帳之利息一萬五千九百零五元。如計算至九十年十二月被告
      最後贈與移轉系爭不動產時，原告之債權應再加上嗣後清償之三百萬元，則原
      告債權數額為本金七千六百七十萬一千九百一十元、掛帳利息一百九十一萬零
      五百六十六元、掛帳違約金二十三萬四千八百零四元，尚未計算遲延利息及違
      約金即高達七千八百八十四萬七千二百八十元，扣除土地增值稅二千一百五十
      萬八千八百八十五元，則抵押物顯已不足以清償債權。
    (三)君旅店就上述三筆借款積欠之本金合計高達七千三百七十萬一千九百一十元
      ，被告丙○○為其連帶保證人，自應負連帶清償責任，原告催討未果，且經聲
      請法院核發支付命令確定。詎被告丙○○竟分別於九十年五月二十四日、七月
      三日、七月四日、九月二十四日、十二月二十日將其所有如附表乙所示不動產
      贈與其妻被告甲○○，並均辦理所有權移轉登記。原告知悉後旋於九十一年一
      月間分別聲請本院及台灣宜蘭地方法院對系爭贈與不動產實施假處分在案。
    (四)原告之債權於八十六年四月十四日業已成立，而被告丙○○所為本件贈與及移
      轉所有權登記行為導致其剩餘資產已不足清償原告之債權。
    (五)本件債權之擔保品不足清償債權，原告認非本件考量之所在，理由如下：
      (1)本案債權之擔保品為案外人蔡火木、蔡沈葉、蔡宗儒及蔡宗憲所提供，非本
        案被告丙○○所有，業於本院九十一年度二二六二七號強制執行中，合先敘
        明。
      (2)債權人得對連帶保證人隨時為全部或一部之請求，連帶保證人無先訴抗辯權
        ，準此，被告丙○○既於八十六年四月十四日及八十九年八月二十一日起擔
        任君旅店之連帶保證人，自應自該時起與借款人君旅店負連帶清償債務
        之責。又連帶債務人中一人為有害行為時，債權人得撤銷之，至其他連帶債
        務有資力於否，在所不問。
      (3)被告縱抗辯本件借款人君旅店向原告借款時，其他連帶保證人即訴外人蔡
        火木、蔡沈葉、蔡宗儒及蔡宗憲曾提供其所有不動產供原告設定最高限額抵
        押權，而該擔保物價值已超過原告之債權額，故原告毋庸行使撤銷權以保全
        債權，被告等之贈與行為並無害及原告之債權云云，惟被告丙○○既與借款
        人負連帶債務，而就給付之全部負履行責任，並各以其自己之責任財產為共
        同擔保，則借款人或其他連帶保證人之資力是否足以清償債務，於債權人即
        原告行使撤銷權時，並無考慮之必要。是縱使本件其他連帶保證人提供之擔
        保物價值已超過原告之債權額屬實，亦不能據此而為被告有利之認定，而遽
        認原告不得被告行使撤銷權。
      (4)被告丙○○已自承其目前之資產無法清償原告之債權（參見九十一年九月十
        二日言詞辯論筆錄），則被告丙○○於本件贈與及移轉不動產後，其剩餘之
        財產已不足以清償原告之債權，自屬有害於原告之債權，原告自得依法行使
        撤銷權。
    (六)按「債權人行使撤銷權，原不必有執行名義，其債權亦不必已屆履行期，即其
      債權之發生原因亦可不必過問。」，准此，被告丙○○抗辯其等之贈與行為係
      在債務正常履行之情況下移轉，原告不得行使撤銷訴權等情，顯然無據。
    (七)對被告主張本件借款人君旅店於九十一年四月間曾出售新營市○○路獨棟別
      墅，清償原告三百萬元不爭執，該三百萬元已自附表乙編號一之本金中扣除，
      惟如果回溯到贈與行為時，此部分債權即應計入原告之債權數額。此外，被告
      主張九十一年十一月鑑定價額，應加計折舊係數以定九十一年六月及九十年十
      二月贈與財產之實際價值，因折舊係數價額不大，原告對此不予爭執。
三、證據：提出借據暨一般授信約定書三份、分期償還借款切結書三份、借款展期約
    定書二份、繳納明細查詢單九份、本院九十一年度促字第八三○一、八三一三、
    八二八三號支付命令暨確定證明書各一份、台灣台北地方法院九十一年度促字第
    一二六○二、一二六○三、一二六○四號支付命令及確定證明書各一份（以上均
    為影本，並經核對原本無訛）、土地登記簿謄本二十三份、建物登記簿謄本三份
    、戶籍謄本二份、他項權利證明書與抵押權設定契約書各二份、本院民事執行處
    不動產價格鑑定書三份通知等為證。
乙、被告方面：
一、聲明：請求駁回原告之訴。
二、陳述：
    (一)否認原告所訴被告丙○○之贈與行為乃存心脫產之舉，理由及事實如下：
      (1)被告丙○○於九十年度起身體狀況惡化，經醫院診斷尿糖、膽固醇遠高於正
        常值，尤其於飯前血糖一項，更超越標準值達二倍以上，並由國立台灣大學
        醫學院附設醫院診斷被告自八十八年即患有高血壓、糖尿病、高脂血症及冠
        狀動脈心臟病等疾病，被告丙○○於九十年八月一日起擔任國立台灣科技大
        學總務長，公務繁忙更恐加速病情惡化，是以贈與土地予妻即被告甲○○實
        為合法之財產處理。
      (2)被告丙○○於九十年八月一日起擔任國立台灣科技大學總務長，因總管校務
        龐大資金利用，為免日後肇生誤會及產生申報之因擾，乃將名下財產逐一處
        分，乃於就任前將土地贈與妻被告甲○○
      (3)被告丙○○於八十六年四月十四日擔任君旅店保證人時，基於手足之情，
        曾表示願提供礁溪五峰段八四三、八四四號二筆土地權狀以供保證。惟因當
        時擔保品已相當足夠，故該二筆土地並未被要求設定抵押，而僅於由原告提
        供之「定型化契約」上簽字於合約上方空白處（非連帶保證人簽名處），是
        故被告深信本貸案之擔保應屬相當足夠，基於此認知，因前項個人因素，乃
        於九十年間進行個人財務規劃。
    (二)本貸案原告以「定型化契約」並未按消費者保護法規定程序辦理應屬無效，理
      由及事實如下：
      (1)如前項(3)所述，被告丙○○原意為僅提供礁溪五峰段之二筆土地設定抵押做
        物保，然原告並不要求設定抵押，也未忠誠告知被邀為「連帶保證人」及其
        保證責任，而所簽借款契約乃係原告單方預擬之「定型化契約」，並未依消
        費者保護法規定給予消費者三十日以內合理審閱期間，更未依消保法第十三
        條規定提供契約影本，其中條款更明顯對消費者不公平。依消費者保護法第
        十一及十二條之規定，該契約應無效。
      (2)原告若否認被告前項抗辯，請舉證其確已「依消保法第十三條第一項之規定
        已向被告丙○○明示其內容，並依消費者保護法施行細則第十一條第三項提
        供該契約予被告攜回合理審閱其內容」。
    (三)原告主張依民法第二四四條第一項撤銷被告間之贈與行為，被告認為不可採，
      其理由如下：
      (1)依原告於起訴狀所述，君旅店貸款繳息至九十一年四月廿四日為止，惟距
        被告土地贈與時間已長達十個半月，被告丙○○家住台北，於贈與前未接獲
        台南縣之君旅店繳息不正常之訊息，僅於九十一年三月廿一日接獲支付命
        令，依原告引用民法第二四四條提起本訴，惟民法第二四四條之前題為債務
        人，被告於土地贈與當時未達清償之條件，仍為連帶保證人，雖無先訴抗辯
        權，但非債務人，實應以支付命令下達時之狀況清償之。
      (2)本案由被告擔任連帶保證之債務依台灣台北地方法院九十一年度促字第四五
        八三、四五八六、四五八九號支付命，請求被告清償金額共計為七千八百八
        十四萬七千二百八十元整，扣除支付命令生效後債務人清償之三百萬元，繳
        納利息金額七十三萬零三百七十四元，再扣除被告丙○○每月遭扣押三分之
        一薪資共十三個月合計五十六萬八千二百一十元，及連帶保證人等遭拍賣之
        股票金額約四十餘萬後，尚需支付七千四百餘萬。本案之擔保品包含一層九
        層大樓及數筆土地，於九十一年十一月由台南地法院以台灣台南方法院九十
        一年鵬執如字第二二六二七號委託案完成鑑價，目前價值仍高達八千三百零
        一萬七千元整，已超額擔保。原告主張之債權已獲相當擔保，並無引用民法
        第二百四十四條第一款之條件。
    (四)被告初期為君旅店作保，乃視其位於台南縣地王地段，大樓市值逾億元以上
      ，已有足額擔保品擔保本件借款，今原告除原擔保品外，更需索無度，進一步
      假處分被告於此貸案之支付命令下達後半年以上處分之財產，公告價值三千零
      四十七萬五千七百十八元，遑論市場實際之價值，又執行被告薪資每月三萬九
      千二百零七元，實為過度保全其債權，如今抵押之擔保品仍未處分，未能確定
      債權，原告過度保護債權之行為已造成被告丙○○合法行為下之損失。此外，
      主債務人蔡火木偕其子蔡宗憲（另一連帶保證人）持續以擔保品之「君旅店
      」營業，每月可營收約七、八十萬元，原告不但未對其營收進行債務追討，並
      遲遲不處分擔保品，造成債務增加。原告濫用其請求債權之權利，欲迫使被告
      丙○○、善意被告甲○○出面為其解決債務問題，其作為已違反民法第一百四
      十八條：權利濫用之禁止與誠信原則，對被告非常不公平。
    (五)就其客觀論述理由及事實如下：
      (1)被告丙○○為保證人（非借款人），並未被要求提供財產設定以供擔保。另
        被告簽訂貸款契約前及保證期間均未被告知（契約中未有條文顯示）不得做
        個人財產之處理。因此被告於九十年六月至十二月間，因個人健康因素及財
        務規劃需要，處分名下財產，且當時案外人君旅店仍持續繳息，運作正常
        ，所做之財務規劃處理屬基本人權應受法律保護。
      (2)銀行對擔保品之估價極其保守，眾所週知，本案貸款之初，擔保品超過貸款
        額甚多，目前景氣低迷，財產貶值，全民受損，如今原告硬將本身企業經營
        之風險轉嫁於無辜之保證人，實不合理。
      (3)銀行法第十二條之一（立法院修訂總統公布，民國八十九年十一月一日生效
        ）之第三項之規定，債權人求償時，應先就借款人進行求償，如今擔保品仍
        未處分，不能確定債務之總數，不應於此時論計保證人所應負之保證責任。
        何況本貸案之初，擔保品之一位於台南縣新營市民權二十五之三號之九層大
        樓已設定抵押八千萬元更顯見其擔保品已足以擔保債務，原告今日之行為已
        過度保護其債權。
    (六)本案被告丙○○與甲○○結婚已經三十餘年，婚後甲○○為照顧家庭兒女與操
      持家務，而放棄穩定之工作，為家庭奉獻心力。丙○○於九十年起，身體狀況
      惡化，經醫院之診斷，係不幸罹患嚴重之糖尿病與膽固醇檢查結果遠高於正常
      值，為恐有所不測，乃引發做財產處理之動機，而在案外貸款案繳息不正常一
      年前即開始處分資產，用意單純。因念甲○○三十年來為家庭之付出，全職處
      理家務應有合理之薪資，於是協議以名下部份財產作為報酬，以作為老年生活
      之依靠，應屬合理。本案之標的物，實乃甲○○多年辛勞之所得，非為所稱之
      無償所得。
    (七)就案外人君商務大旅店貸款案於被告丙○○辦理贈與手續時債務金額（九十
      年六月間）之計算提出下列事實：
      (1)由原告所提之利息繳納紀錄可見，君旅店本件借款於九十年六月時之債務
        金額應為七千六百七十萬一千九百一十元。依原告提出之支付命令，九十年
        十二月三十一日之債務為本金七千六百七十萬一千九百一十元，另加利息一
        百九十一萬零五百六十六元，合計金額應為七千八百六十一萬二千四百七十
        六元。
      (2)系爭借款擔保物於九十一年之不動產鑑價金額共計八千三百零一萬七千元，
        未包括君旅店於九十一年四月間賣出位於台南縣新營市○○路三層樓獨棟
        之抵押品，該棟不動產於九十一年賣出後償還原告三百萬元，如上所述因該
        筆不動產未於九十一年鑑價，故應以其償還原告之金額扣除於九十年六月間
        及九十年十二月間之債務金額，扣除後之債務金額應分別為七千三百七十萬
        一千九百一十元及七千五百六十一萬二千四百七十六元。
      (3)系爭借款抵押物鑑價係於九十一年十一月間完成，距本件贈與時間已長達一
        年五個月，因抵押品金額龐大，其折舊係數影響甚鉅，依據專業鑑價機構之
        鑑價公式，其對建築物折舊係以一百年考慮，故於辦理贈與時應對折舊係數
        加以修正如下：
        九十年六月時應減少折舊一點四年，即其價值應增加百分之一點四，則其
          相對價值應增加五十八萬三千七百五十八元（41,697,000×0.014＝
          583,758元），相對鑑價總價應由八千三百零一萬七千元調整為八千三百
          六十萬零七百五十八元。
        九十年十二月應減少折舊一年，即其價值應增加百分之一點零，則其相對
          價值應為四十一萬六千九百七十元（41,697,000×0.010＝416,970元）。
        綜上所述，被告丙○○於九十年六月及十二月應負擔之債務金應分別以七
          千三百七十萬一千九百一十元及七千五百六十一萬二千四百七十六元，加
          上函查之土地增值稅後扣除前項計算之抵押品之價值，即為被告當時可能
          負擔之債務量。
三、證據：提出健保體檢報告書一份、國立台灣大醫學院附設醫院診斷書一份、健保
    慢性病連續領藥處分箋一份、台灣台南地方法院九十一年度拍字第六○七號民事
    裁定、國立台灣科技大學薪資單一份、台灣台北地方法院九十一年執全字第四六
    六號執行命令、擔保物鑑價資料一份等為證。
丙、本院依職權函財政部財稅資料中心調閱被告丙○○、甲○○財產歸戶及各類所得
    申報資料、函宜蘭縣宜蘭地政事務所及台南縣鹽水地政事務所調閱系爭不動產所
    有權移轉資料，並調閱本院九十一年度執字第二二六二七號強制執行案卷。
    理    由
一、原告起訴主張：訴外人君商務大旅店（負責人蔡火木，以下簡稱君旅店）邀
    同被告丙○○為連帶保證人，於民國八十六年四月十四日向原告借款七千六百萬
    元，約定清償期為八十七年四月十四日，利息按原告基本放款利率減年息百分之
    ○．八二按月計付，君旅店屆清償期未能清償，迭經多次延展清償期，最後展
    延之清償期為九十一年十二月二十一日。君旅店復於八十九年八月二十一日向
    原告借款一千萬元，約定清償期為九十年八月二十一日，利息按原告基本放款利
    率減年息百分之一．三三按月計付，君旅店因預期無法如期清償，乃與原告約
    定展延清償日至九十一年十二月二十一日。君旅店又於八十九年八月二十一日
    向原告借款二百萬元，約定清償期為九十二年八月二十一日，利息按原告基本放
    款利率減年息百分之一．三三按月計付，因鑑於清償期時確定無法清償，乃於九
    十年六月六日與原告協議自九十年五月起於每月清償一萬二千五百元，自九十年
    八月起，於每月二十一日按月清償一萬五千元，並於九十一年十二月二十一日全
    數清償。上開二筆借款，均約定不依約清償或攤還本金、利息時，即喪失期限利
    益，視為全部到期，除應按約定利率付息外，自逾期日起在六個月以內者，加付
    約定利率百分之十，超過六個月部分，另加付約定利率百分之二十之違約金。詎
    君旅店僅分別付款至九十一年四月二十四日及九十年十月二十日，依約已喪失
    期限利益，應清償積欠之本金七千三百七十萬一千九百一十元，及如附表甲所示
    之利息及違約金。被告丙○○為連帶保證人，自應負連帶清償責任，原告催討未
    果，經聲請台灣台北地方法院對被告丙○○核發支付命令確定。詎被告丙○○竟
    將其所有如附表乙所示各該不動產贈與其妻即被告沈玉秀，並分別於九十年六月
    八日、八月三十一日、九月五日、十月二日、十月二十四日、十二月三十一日辦
    理所有權移轉登記，按原告對被告之債權於八十六年四月十四日業已成立，被告
    就附表乙所示不動產之贈與及所有權移轉登記行為，已導致其剩餘資產，不足以
    清償原告之債權，爰依民法第二百四十四條第一項、第四項之規定提起本訴等語
    。
二、被告則以：被告丙○○自九十年間起身體狀況惡化，且因自九十年八月一日起任
    職國立台北科技大學總務長，公務繁忙恐加速病情惡化，為處理財產乃贈與系爭
    不動產予妻即被告甲○○，被告甲○○三十年來全職處理家務應有合理薪資，以
    附表乙所示系爭不動產作為報酬，作為其老年生活依靠，非無償取得。君旅店
    支付借款本息至九十一年四月二十四日，距被告贈與時間尚有十個半月，被告為
    本件贈與時，君旅店尚未支付不能。民法第二百四十四條之前題為債務人，被
    告丙○○未向原告借款，並非債務人，僅為連帶保證人，且本件保證契約乃定型
    化契約，原告未按消費者保護法規定之程序給予三十日合理審閱期間，亦未提供
    契約影本，依消費者保護法第十一及十二條之規定，該保證契約應無效。君旅
    店就本件借款已提供足額擔保品設定抵押權，由拍賣抵押物強制執行事件於九十
    一年十一月對抵押物之鑑定報告，抵押物之價值已逾原告債權額，若再加計一點
    四年之折舊系數，相對鑑價總價應調整為八千三百六十萬零七百五十八元，顯逾
    原告之債權，原告已獲超額擔保，又未向君旅店催討營業收入，卻行使撤銷權
    ，迫使被告出面解決債務，違反誠信原則，係權利之濫用等語資為抗辯。
三、原告主張被告丙○○為君旅店上開三筆借款債務之連帶保證人，君旅店積欠
    借款本金、利息及違約金如附表甲所示，被告丙○○嗣將所有如附表乙所示系爭
    不動產贈與被告沈玉秀並辦理所有權移轉登記，依其現有資產已無力清償君旅
    店對原告之債務，業據提出借據及授信約定書三份、借款展期約定書二份、分期
    償還借款契結書三份、借欺繳納明細查詢單三紙、本院九十一年度促字第八三○
    一、八三一三、八三八三號支付命令及確定證明書各三份、台灣台北地方法院九
    十一年度促字第一二六○二、一二六○三、一二六○四號支付命令暨確定證明書
    各三份、土地登記簿謄本十五份、建物登記簿謄本一份、被告戶籍謄本二份等為
    證，且經本院向台南縣鹽水地政事務所、宜蘭縣宜蘭地政事務所分別調取系爭不
    動產所有權移轉登記資料核閱無訛，復為被告所不爭執，自堪信為真實。至原告
    主張被告所為上開贈與及移轉不動產行為有害原告之債權，應予撤銷並塗銷所有
    權移轉登記，則為被告否認，並以前揭情詞置辯。則本件應審究者為原告債權擔
    保物之價值是否足供清償債權？被告就系爭不動產所為贈與是否害及原告之債權
    ？
四、按債權人所為之無償行為，有害及債權者，債權人得聲請法院撤銷之。債務人所
    為之有償行為，於行為時明知有損害於債權人之權利者，以受益人於受益時亦知
    其情事者為限，債權人得聲請法院撤銷之。民法第二百四十四條第一項、第二項
    定有明文。此之所謂害及債權，乃指債務人之行為，致積極的減少財產，或消極
    的增加債務，因而使債權不能獲得清償之情形。再者，提起撤銷債務人詐害行為
    之訴，必須有保全之必要，始得為之，設債務人就其無償行為或有償行為所處分
    之財產外，尚有其他財產足清償其對於債權人之債務，自無仍許債權人依上開規
    定行使撤銷權之餘地。因之，有擔保物權（抵押權、質權）之債權，而其擔保物
    之價值超過其債權額時，自毋庸行使撤銷權以資保全（最高法院七十六年度台上
    字第一三九五判決、五十九年台上字第三一三號判例意旨參照）。經查：
    (一)被告雖辯稱被告沈玉秀三十年來全職操持家務，應有合理薪資，故贈與系爭不
      動產，乃其多年辛勞之所得，其非無償取得系爭不動產云云。惟按稱贈與者，
      謂當事人一方以自己之財產無償給與他方，他方允受之契約，為民法第四百零
      六條所明定，故贈與在性質上係屬無償行為，受贈人無需支付對價。本件被告
      間移轉附表乙各該不動產所有權，均以贈與為原因，並經向財政部國稅局申報
      贈與稅，均有贈與所有權移轉契約書、贈與稅不計入贈與總額證明書等附於各
      該登記資料可明，自屬無償處分財產之行為。被告未舉證證明被告甲○○受領
      系爭不動產給付何對價，逕以甲○○操持家務應有所得，辯稱其非無償取得，
      尚無足採。
    (二)按保證契約為債權人與保證人間締結之契約，於主債務人不履行債務時，保證
      人即負代為履行之責，為民法第七百三十九條所明定。次按連帶保證者，為保
      證人與主債務人負同一債務，對於債權人各負全部給付之責任而言，最高法院
      四十五年台上字第一四二六號著有判例可資參照，故連帶保證具有連帶債務之
      性質，債權人得對於債務人中之一人或數人或其全體，同時或先後請求全部或
      一部之給付。連帶債務未全部履行前，全體債務人仍負連帶責任（民法第二百
      七十三條第一項、第二項）。被告雖辯稱：原告遲未向主債務人即經營君旅
      店之蔡火木及其子蔡宗憲（另一連帶保證人）追討君旅店之營業收入，及應
      先拍賣抵押物，即逕向被告行使本件撤銷權，違反誠信原則，屬權利濫用云云
      。惟查，被告丙○○為君旅店對原告上開三筆借款債務之連帶保證人，並在
      各該借款展期約定書、分期償還借款切結書中簽名蓋章，有原告提出之借據暨
      一般授信約定書三份、分期償還借款切結書三份、借款展期約定書二份等附卷
      可稽，顯見被告丙○○對君旅店與原告間協議延展清償期及分期給付之約定
      ，已為同意之意思表示，自應就該三筆借款債務對原告負全部清償責任，又連
      帶債務人中之一人為有害行為時，債權人即得撤銷之，至主債務人或其他連帶
      保證人有無資力，在所不問，被告此部分所辯，亦無足採。
    (三)(1)君旅店積欠原告借款債務，業經原告提出本院九十一年度促字第八三○一
        、八三一三、八二八三號支付命令及台灣台北地方院九十一年度促字第一二
        六○二、一二六○三、一二六○四號支付命令附卷，君旅店嗣後變賣不動
        產部分清償後，尚欠原告之債務如附表甲所示之金額，為被告所不爭執，計
        至本院言詞辯論終結，其債務額本金合計七千三百七十萬一千九百一十元、
        利息合計一千二百四十五萬八千五百十三元、違約金合計一百一十九萬八千
        零四十九元、掛帳未償還利息五百三十六萬一千三百九十三元、掛帳未償還
        違約金四十七萬二千五百六八元，合計高達九千三百一十九萬二千四百三十
        三元。其本金、利息、違約金之計算式如下：
        本  金：00000000(00000000+00000000+0000000=00000000)
        利　息：00000000
              (00000000×0.075×2)+(00000000×0.075×126/365)=00000000
              (00000000×0.075)+(00000000×0.075×281/365)=0000000
              (0000000×0.075)+(0000000×0.075×281/365)=225911
        違約金：0000000
              00000000×0.0075×184/365=000000
                00000000×0.015×281/365=715973
              00000000×0.0075×182/365=37397
                (00000000×0.015)+(00000000×0.015×59/365)=174247
              0000000×0.0075×182/365=6365
                (0000000×0.015)+(0000000×0.015×59/365)=29656
      (2)君旅店曾以如附表丙所示之不動產設定抵押權以供上開借款債務之擔保，
        有原告提出他項權利證明書、抵押權設定契約書各二份暨土地登記簿謄本八
        份、建物登記簿謄本二份附卷。原告聲請本院裁定准許拍賣抵押物，並聲請
        強制執行，本院囑託梁瑞庭建築師於九十一年十一月二十二日鑑定其價值合
        計為八千三百零一萬七千元（鑑定報告影本附於本卷第三一六至三二一頁）
        ，上開抵押不動產經本院分別定期九十二年六月十日、九十二年七月一日，
        均無人應買，嗣經減價於九十二年八月十九日第三次拍賣，其中附表丙編號
        四、五、六、七、八之不動產（即乙標）始以四百五十八萬元賣出，其餘之
        抵押物均無人應買，業經調取本院九十一年度執字第二二六二七號案卷，核
        閱無訛。按不動產之價值取決於市場機能，上開鑑定價值顯然高估其實際交
        易價值，則抵押物之價值顯然已不足以清償原告之債權，從而原告主張其有
        保全債權必要，堪可採信。
    (四)被告雖辯稱抵押物是否足供清償債務，應以贈與行為時為準，本件抵押物鑑價
      係九十一年十一月間完成，距贈與時間已長達一年五個月，應以鑑定價值加計
      折舊係數，主張九十年六月為贈與行為之始，抵押物之價值應為八千三百六十
      萬零七百五十八元云云。按債務人之行為是否有害及債權之事實，固須於行為
      存在，惟查，被告間贈與移轉所有權登記期間自九十年六月八日起至同年十二
      月三十一日止，如以被告最後移轉登記之九十年十二月為準，斯時君旅店尚
      未清償其出售不動產之三百萬元，原告於九十年十二月之債權為：本金七千六
      百七十萬一千九百一十元、掛帳利息一百九十一萬零五百六十六元、掛帳違約
      金二十三萬四千八百零四元，合計七千八百八十四萬七千二百八十元，有原告
      提出前開支付命令六份可明，上開合計金額未計入利息及違約金，或有可能低
      於被告主張以鑑定價值加計折舊係數之價值，然而抵押物之價值應扣除應納土
      地增值稅額後始為其實質價值，本院以九十一年十一月二十二日鑑定價值函請
      台南縣稅捐稽徵處據以計算應納之土地增值稅，則如以九十年六月八日交易，
      應納土地增值稅額為二千一百五十八萬八千八百八十五元，如以九十一年十一
      月二十二日交易，應納土地增值稅為一千零七十八萬七千六百九十三元（減半
      徵收），有台南縣稅捐稽徵處九十二年八月一日覆函附卷可參，則縱依被告述
      抵押物於九十年六月之價值有八千三百六十萬零七百五十八元，扣減折舊係數
      及減半徵收所計算之土地增值稅（00000000-00000000=00000000），抵押物之
      價值仍不足清償原告之債權，遑論上開所合計之債權，尚未加計利息及違約金
      ，是被告此部分所辯，要無可採。
    (五)附表乙所示贈與不動產原係被告丙○○所有，被告丙○○於贈與後，其所有不
      動產僅餘台南縣新營市○○段五一六－六號（所有權全部，公告現值四萬一千
      六百元）、台南縣柳營鄉○○○段一二九九、一二九九－一號（應有部分十分
      之二、公告現值分別為四○七、二七一元）之土地三筆，價值低微，而被告丙
      ○○於八十九年度薪資及執行業務所得合計二百二十二萬零四百一十五元，有
      財政部財稅資料中心函送之財產、各類所得清冊附卷可參（本案卷第一六五至
      一七三頁），對於清償其對原告之債務，實屬杯水車薪，是原告主張被告丙○
      ○就系爭不動產之贈與有害於原告之債權，自堪信實。
五、按所謂消費者，依消費者保護法第二條之立法解釋，指以消費為目的而為交易、
    使用商品或接受服務者而言。銀行或其他金融機構與連帶保證人間所訂立之保證
    契約，乃保證人擔保借款人對金融機構債務之清償責任，金融機構對保證人並未
    提供任何商品或服務，保證人並未因有保證契約而自銀行獲得報償，尚非屬消費
    者保護法所規定有關消費之法律關係，自無該法之適用。再按所謂定型他契約之
    條款因違反誠信原則，顯失公平而無效者，係以契約當事人之一方於訂當時處於
    無從選擇締約對象或無拒絕締約餘地之情況，而簽訂顯然不利於己之約定為其要
    件（最高法院九十年台上字第二○一一號、九十二年台上字第三九號判決意旨參
    照）。被告雖辯稱被告丙○○與原告間保證契約乃定型化契約，原告未依消費者
    保護法之規定提供契約影本，並給予三十日合理審閱契約期間，亦未告知連帶保
    證人之保證責任，保證契約應屬無效云云。經查，被告丙○○就本件借款保證契
    約，除授信約定書屬定型化契約外，另在每一張借據連帶保證人欄均有簽名及蓋
    章，各該借據均明確記載借款金額、期間、約定利率、違約金等契約重要事項，
    以被告丙○○任職國立台灣科技大學總務長之學經歷，對其內容及何謂保證責任
    ，實難謂不知，參酌其自認因君旅店負責人為其姐夫，基於親情始為本件保證
    ，則其在各該借據連帶保證人欄及授信約定書簽名蓋章，與原告締結保證契約，
    顯係出於自由意思，非受詐欺或脅迫而為，原告經營銀行業務，亦非處於獨占地
    位，被告丙○○並無無從選擇締約對象或無拒絕締約餘地。況揆之前揭最高法院
    判決意旨，銀行與連帶保證人間所訂立之保證契約，非屬以消費為目的所為之交
    易、使用商品或接受服務，並無消費者保護法之適用，被告爰引消費者保護法辯
    稱保證契約無效，尚不足採。
六、至被告辯稱本件借款時，債務人君旅店已提供不動產為擔保，設定八千萬元之
    抵押權，足見擔保物已足供擔保債務，原告未先向借款人求償，未處分擔保物，
    即行使本件撤銷權，違反銀行法第十二條之一之規定云云。惟按連帶保證人對債
    權人所負之責任，與連帶債務人並無二致，業如前述，連帶保證人並無民法第七
    百四十五條之先訴抗辯權，被告丙○○既為系爭借款債務之連帶保證人，自不得
    以原告未先向借款人即君旅店求償而為抗辯。次按所謂最高限額抵押權，係對
    於債權人一定範圍內之不特定債權，預定一最高限額，由債務人或第三人提供抵
    押物予以擔保之特殊抵押權。本件由訴外人蔡宗憲等提供抵押物與原告訂定本金
    最高限額八千萬元之抵押權，約定抵押權存續期間，擔保君旅店對原告之借款
    債務，應解為抵押權存續期間內抵押物所擔保之各個債權，以不超過本金最高限
    額八千萬元為限，非謂所提供擔保物之價值有八千萬元，況原告已聲請本院裁定
    准許拍賣抵押物，並聲請對抵押物實施強制執行，迭經減價拍賣，僅就部分抵押
    物拍定，其拍賣所得金額僅四百五十八萬元，猶不足清償君旅店對原告之利息
    債務，足見原告已踐履相關求償程序，未獲全部清償，被告爰引銀行法第十二條
    之一提出抗辯，亦無足採。
七、綜上所陳，被告就附表乙系爭不動產所為贈與之無償行為，有害及原告之債權，
    原告於九十一年一月間知該贈與行為，旋即分別聲請本院及台灣宜蘭地方法院裁
    定對如附表乙所示之不動產實施假處分，業經提出本院九十一年度裁全字第五四
    九號、台灣宜蘭地方法院九十一年度裁全字第八十號民事裁定附卷，至同年七月
    三十一日提起本件撤銷訴訟，尚未逾一年之除斥期間，被告丙○○自九十年六月
    八日起至同年十二月三十一日止，連續將如附表乙所示各該不動產無償移轉登記
    予被告甲○○，自有害於原告債權之實現，從而，原告訴請撤銷上開贈與行為，
    並命被告甲○○塗銷各該所有權移轉登記，為有理由，應予准許。
八、據上論結，本件原告之訴為有理由，依民事訴訟法第七十八條、第八十五條第一
    項前段，判決如主文。
中　　　華　　　民　　　國　　九十一　　年　　　九　　　月　　　十五　　日
                                臺灣臺南地方法院民事第三庭
~B法　　　官　林逸梅
右為正本係照原本作成
如對本判決上訴，須於判決送達後廿日內向本院提出上訴狀
中　　　華　　　民　　　國　　九十一　　年　　　九　　　月　　　十五　　日
~B法院書記官　魏芝雯
